【裁判字號】    89,自,18
【裁判日期】    900226
【裁判案由】    詐欺
【裁判全文】
臺灣臺東地方法院刑事裁定                            八十九年度自字第一八號
    自  訴  人  己○○○
    自  訴  人  戊○○
    訴訟代理人  丙○○
    被      告  甲○○
    被      告  乙○○
    被      告  丁○○
右列被告因詐欺案件，經自訴人提起自訴，本院裁定如左：
    主  文
自訴駁回。
    理  由
一、按法院或受命法官於自訴案件第一次審判期日前訊問及調查結果，如認為案件有
    刑事訴訟法第二百五十二條至第二百五十四條之情形者，得以裁定駁回其自訴，
    同法第三百二十六條第三項定有明文。
二、本件自訴意旨略稱：被告丁○○係土地代書，向自訴人稱：被告甲○○、乙○○
    所有坐落於台東縣池上鄉○○○段六一一—二五號、面積０點一五八一公頃之土
    地一筆委託伊代為出售等語，故自訴人與被告丁○○於民國（下同）八十七年五
    月十五日訂立買賣契約書，並陸續給付價金新台幣（下同）總計五十五萬元整。
    惟被告等一再拖延迄未將該土地辦理移轉登記，亦未交付該土地，屢經自訴人催
    告亦均置之不理，嗣自訴人向關山地政事務所申請地籍圖及土地登記簿謄本查看
    ，始發現系爭土地之面積僅有０點０五九五公頃，經自訴人要求被告等退還短少
    面積之價款，被告等亦不理會，因認被告等涉有刑法詐欺罪嫌云云。
三、次按犯罪事實應依證據認定之，無證據不得推定其犯罪事實；不能證明被告犯罪
    者，應諭知無罪之判決，刑事訴訟法第一百五十四條及第三百零一條第一項前段
    分別有明文規定。另按告訴人之告訴，係以使被告受刑事訴追為目的，是其陳述
    是否與事實相符，仍應調查其他證據以資審認；而刑法第三百三十九條第一項詐
    欺罪之成立，以意圖為自己或第三人不法之所有，以詐術使人將本人或第三人之
    物交付為要件，所謂以詐術使人交付，必須被詐欺人因其詐術而陷於錯誤，若其
    所用方法，不能認為詐術，亦不致使人陷於錯誤，即不構成該罪，最高法院分別
    著有五十二年臺上字第一三００號及四十六年臺上字第二六０號判例意旨均可供
    參照。至於民事債務當事人間，若有未依債務本旨履行給付之情形，在一般社會
    經驗而言，原因非一，其因不可歸責之事由無法給付、或因合法得對抗他造主張
    抗辯而拒絕給付、甚至債之關係成立後始行惡意遲延給付等皆有可能，非必出於
    自始無意給付之詐欺犯罪一端；又刑事被告依法不負自證無罪之義務，故在別無
    證明其在債之關係發生時，自始即具有不法所有意圖之積極證據之情形下，自難
    違反刑事訴訟法第一百五十四條之規定，以被告單純債務不履行之客觀事態，推
    定被告自始即有詐欺取財之犯意。
四、經查：自訴人己○○○於八十七年五月十五日與被告甲○○、乙○○訂立買賣契
    約書，以八十五萬元向被告甲○○、乙○○購買台東縣池上鄉○○○段六一一—
    二五號土地一筆，並陸續給付部分價款五十五萬元，此為雙方所不爭執；再查，
    嗣後為辦理過戶事宜，於同年七月十四日向關山地政機關申請土地鑑界，始發現
    系爭土地面積經測量結果僅為０點０五九五公頃，而非地政機關原有登記之０點
    一五八一公頃，雙方經過協調，並於同年十月二十二日簽訂土地買賣撤銷協議書
    ，載明「因土地鑑界而發現之實地面積少於土地所有權狀及土地登記簿面積０點
    一公頃，嗣錯誤更正後再行辦理土地登記，減少面積之價款退還買方」等情，亦
    經自訴人到庭陳明無訛，並有被告丁○○提出之自耕能力證明、土地登記簿土地
    複丈定期通知書、土地買賣撤銷協議書等附卷可參，可證本件土地買賣面積之前
    後不符，非出於被告等之惡意欺瞞，係因地政機關之作業錯誤造成；且於購買系
    爭土地之初，自訴人亦曾親自到現場察看，則顯然對當時系爭土地之情況有所知
    悉，況自訴人復自承系爭土地面積錯誤係因地政機關之疏誤所造成，願撤回本件
    訴訟，有本院九十年二月二十二日之訊問筆錄可稽，益證被告等自始即無施用任
    何詐術使自訴人陷於錯誤而訂定契約及交付價款之犯行可言。至被告甲○○收受
    之價款尚有五萬元迄未退還自訴人，及系爭土地尚未辦妥移轉登記予自訴人，均
    屬民事給付遲延之法律關係，自應循民事救濟途徑解決，要與刑法詐欺罪之構成
    要件無涉，揆諸前揭判例意旨，自難僅憑自訴人之指訴即遽認被告等有何詐欺取
    財之犯行。此外，本院復查無其他積極事證足認被告有自訴人所指摘之詐欺犯行
    ，應認被告等罪嫌不足，本件自訴應予駁回。
據上論結，應依刑事訴訟法第三百二十六條第三項、第二百五十二條第十款裁定如主
文。
中    華    民    國      九十      年    二    月      二十六          日
                                臺灣臺東地方法院刑事庭
                                  審判長法官  蔡勝雄
                                        法官  陳兆翔
                          法官  黃怡玲
右正本證明與原本無異
如不服本裁定應於送達後五日內向本院提出抗告狀
                                      書記官  王敏玉
中    華    民    國       九十      年      二      月     二十七     日


司法院資訊處製作；財團法人民間司法改革基金會備份。
